---
title: "Uloha 1 R Notebook"
output: html_notebook
---
Napíšte funkciu s nasledujúcou signatúrou

combin <- function(n,k)
{
	...
}
ktorá vracia kombinačné číslo $$ n \choose k $$ Návod: Skúste implementáciu urobiť tak, aby ste nemuseli počítať faktoriály - to je veľmi neefektívne.

```{r}
combin <- function(n,k)
{
 combin = 1
 for(i in 1:k)
   combin <- combin * (n-i+1)/i
 return(combin)
}

combin(7,2)
combin(5,9)
```

Predstavte si, že v R nemáme funkciu sqrt a napíšte funkciu, ktorá vráti odhad odmocniny x. Môžete využiť napríklad iteratívny vzťah $$ a_{n+1} = \frac{1}{2}\left(a_n + \frac{x}{a_n}\right) $$​ Tento vzťah pochádza z riešenia rovnice $x-a^2=0$ Newtonovou metódou a iterácie dobre konvergujú. Odhadnite presnosť výsledku.

```{r}
odmocnina <- function(n)
{
a <- 2
min <- 1e-10
repeat
  {
  if (abs((a^2)-n) < min)
     break
  else a <- 0.5*((n/a)+a)
  }
return(a)
}

odmocnina(4)
odmocnina(16)
odmocnina(144)
```

Napíšte funkciu s nasledujúcou signatúrou

integ <- function(f, a, b)
{
	...    
}
ktorá vypočíta odhad určitého integrálu $$ \int_a^b f(x)dx $$ a jeho chybu - teda vracia dve hodnoty. Toto sa v R robí tak, že vrátite zoznam r, pričom r$integral bude hodnota a r$error jej chyba.

```{r}
integ <- function(f, a, b)
{
  f <- function(x) {sin(x)*x^2}   #{x^3} 
  return(integrate(f, a, b)) 
}

integ(sin(x)*x^2,5,7)
integ(sin(x)*x^2,5,8)
```

Napíšte funkciu so signatúrou

clear.dia <- function(s)
{
  ...
}
ktorá nahradí znaky s diakritikou v textovom reťazci príslušnými znakmi bez diakritiky, teda napríklad Čučoriedka -> Cucoriedka

```{r}
clear.dia <- function(s)
{
  dict <- vector(mode = "list", length = 8)
  names(dict) <- c("á", "é", "í", "š", "č", "ť", "ž", "ý")
  dict[["á"]] = "a"
  dict[["é"]] = "e"
  dict[["í"]] = "i"
  dict[["š"]] = "s"
  dict[["č"]] = "c"
  dict[["ť"]] = "t"
  dict[["ž"]] = "z"
  dict[["ý"]] = "y"
  for(i in 1:length(dict)) {
    s <- sub(names(dict)[i], dict[i], s)
    print(paste(i,s))
  }
  return(s)
}

clear.dia("čučoriedka")
clear.dia("žltočierny")
```
```{r}
s <- "jeden"
5 %% 2

```


Návod: Najjednoduchšie je použiť prekladový "slovník" fpre náhradu znakov.

```{r}
combin <- function(n, k)
{
  comb <- 1
  i=1
  while(i<=k) {
    comb <- comb * (n-i+1)/i
    i <- i + 1
  }
  return(comb)
}
combin(5,10)
```
```{r}
simpson.int <- function(f, a, b)
{
n = 10
h = (b-a)/n
x <- seq(from = a, to = b, length.out = n+1)
integral <- 0.5*f(a) + 0.5*f(b)
for(i in 2:n)
  integral <- integral + f(x[i])

return(h * integral)
}

f <- function(x)
{
  return(x*x)
}

print(simpson.int(f, 0, 1))

```

```{r}
dict <- c("á", "é", "í")
names(dict) <- c("a", "e", "i")
dict
s <- "pásmové ívery"
for(i in 1:length(dict)) {
  s <- sub(dict[i], names(dict)[i], s)
}
s

```
```{r}
x <- data.frame(
  v1 = c(1,2,3,4),
  v2 = as.integer(c(0,0,1,1)),
  v3 = c("a","b","a","b")
)
x
```
```{r}
x$v1
x$v4 <- c("Peter", "Pavol", "Andrej", "Metod")
x
```

```{r}
print.primes <- function(n) {
  primes <- rep(TRUE, n)
  primes[1] <- FALSE
  for(k in 2:n) {
    if (!primes[k]) next
    else {
      m <- k*k
      while (m<=n) {
        primes[m] <- FALSE
        m <- m + k
      }
    }
  }
  for(k in 1:n)
    if(primes[k])
      print(k)
  return("Koniec")  
}
print.primes(100)
```
```{r}
gcd <- function(a, b)
{
  while (b != 0) {
      new.b <- a %% b
      a <- b
      b <- new.b
  }
  return(a)
}
gcd(1234567890, 987654321)
```
```{r}
factors <- function(n)
{
  k <- 2
  v <- c()
  while (n>1) {
    if (n %% k == 0) {
      v <- c(v, k)
      n <- n %/% k
    } else 
      k <- k+1
  }
  return(v)
}
factors(123456789)
```

```{r}
v <- c(1,2,3,55,4,5)

remove <- function(v, k)
{
  return(c(v[1:(k-1)], v[(k+1):length(v)]))
}
remove(v,4)

```
```{r}
u <- c(1,2,3,2,3,4,3,4,5)

my.unique <- function(v)
{
  u <- c()
  for(x in v) {
    if (x %in% u) 
      next
    else
      u <- c(u,x)
  }
  return(u)
}
my.unique(u)
```
```{r}
binary <- function(n)
{
  bin <- c()
  while(n>0){
    bin <- c(bin, n %% 2)
    n <- n %/% 2
  }
  return(rev(bin))
}
binary(37)

```

Bublinkové triedenie

```{r}
v <- seq(from = 1, to = 10, by = 1)
v <- sample(v, size = 10, replace = TRUE)

for(i in 1:length(v)) {
  n_shuffles = 0
  for(j in 1:(length(v)-i))
    if (v[j] > v[j+1]) {
      u <- v[j]
      v[j] <- v[j+1]
      v[j+1] <- u
      n_shuffles <- n_shuffles + 1
    }
  if(n_shuffles == 0) break
}
v
```

```{r}
v <- seq(from = 1, to = 10, by = 1)
v <- sample(v, size = 20, replace = TRUE)
print(v)

for(i in 1:(length(v)-1)) {
  pmin = i
  for(j in (i+1):length(v)) {
    if(v[j] < v[pmin])
      pmin <- j
  }
  if( pmin != i) {
    u <- v[i]
    v[i] <- v[pmin]
    v[pmin] <- u
  }
  print(pmin)
  print(v)
}
v

```

