---
title: "R Notebook"
output: html_notebook
---

## Triedenie

### Bublinkové triedenie - Bubble sort

Nechávame veľké hodnoty "prebublávať" smerom ku koncu reťazca: Opakovane prechádzame reťazcom a navzájom vymeníme dvojice susedov, ak je prvok s nižším indexom väčší ako nasledujúci prvok. 
Ukončenie: Keď pri niektorom prechode reťazcom nedôjde ani k jednej výmene.
Náročnosť $n^2$.

```{r}
n <- 10
v <- 1:n
v <- sample(v, size = n, replace = TRUE)
v

for(i in 1:(n-1)) {
  n_vymen <- 0
  for(j in 1:(n-i))
    if(v[j] > v[j+1]) {
      u <- v[j]
      v[j] <- v[j+1]
      v[j+1] <- u
      n_vymen <- n_vymen+1
    }
  print(v)
  print(n_vymen)
  if(n_vymen == 0) break
}
print("Výsledok:")
print(v)
```

### Opakované vyhľadávanie minima

Postupujeme od prvku s najmenším indexom a zamieňame ho za minimálnu hodnotu zo zostávajúcej časti zoznamu. 
Náročnosť: $n^2$

```{r}
n <- 10
v <- 1:n
v <- sample(v, size = n, replace = TRUE)
v
for(i in 1:(n-1)) {
  pmin = i
  for(j in i:n) {
    if(v[pmin] > v[j]) {
      pmin = j
    }
  }
  if(pmin != i) {
    u <- v[pmin]
    v[pmin] <- v[i]
    v[i] <- u
  }
}
print(v)
```

## Binárne vyhľadávanie
... a generovanie náhodných výberov zo základného súboru:
sample(x, size, replace, probs) vyberie z vektora/zoznamu x náhodne n vzoriek, bez opakovania ak je replace FALSE, inak s opakovaním, a vektor probs môže obsahovať pravdepodobnosť výberu pre každú vzroku. 
Binárne vyhľadávanie:
Existuje viac variantov, nasledujúci kód je pre hľadanie hodnoty v utriedenom vektore. 
1. Presvedčíme sa, že hľadaná hodnota nie je rovná prvej ani poslednej hodnote vektora v. Ak je, našli sme a končíme. Ak je menšia ako najmenšia alebo väčšia ako najväčšia hodnota v zozname, nenašli sme, vrátime -1 a končíme. 
2. Označíme l prvý a p posledný index poľa v. Vyberieme index m uprostred poľa, a
- ak m[v] je rovné hľadanej hodnote, vrátime m a skončili sme.
- ak je v[m] menšie ako hľadaná hodnota, priradíme l = v
- ak je v[m] väčšie ako hľadaná hodnota, priradíme p = v
3. Opakujeme krok 2, kým je p - l väčšie ako 1.
4. Ak v[m] nie je rovné hľadanej hodnote, hodnota sa v poli nenachádza. 

```{r}
n <- 20
v <- 1:n
v <- sample(v, size = n, replace = TRUE)
v <- sort(v)
v

bin.search <- function(vec, val)
{
  n <- length(vec)
  l <- 1
  p <- n
  if(vec[l] == val)
    return(l)
  if(vec[p] == val)
    return(p)
  while(p - l > 1) {
    m <- (p+l) %/% 2
    if(vec[m] == val)
      return(m)
    else if(vec[m] < val)
      l <- m
    else
      p <- m
  }
  return(-1)
}

bin.search(v, 6)
```
O(n) medián:

```{r}
n <- 100
v <- 1:n
v <- sample(v, size = n, replace = TRUE)
v

kth.value <- function(vec, k)
{
  n <- length(vec)
  if(n == 1)
    return(vec[1])
  
  pivot <- sample(vec, 1)
  l <- 1
  p <- n
  lows <- vec[vec < pivot]
  pivots <- vec[vec == pivot]
  highs <- vec[vec > pivot]
  if(k <= length(lows))
    return(kth.value(lows, k))
  else if(k <= length(lows) + length(pivots))
    return(pivots[1])
  else
    return(kth.value(highs, k - length(lows) - length(pivots)))
}

index <- length(v) %/% 2 + 1
c(index, length(v) + 1 - index)
0.5 * (kth.value(v, index) + kth.value(v, length(v) + 1 - index))
print(sort(v))
```

```{r}
v = 13
v %/% 3
v %% 3
```


Ďalšími variáciami je vyhľadanie (najmenšej a najväčšej) pozície v utriedenom poli, kam sa má vložiť nová hodnota.

Inou variáciou je riešenie algebraických rovníc. Na tomto poli je metóda polenia intervalu robustnou, aj keď nie zvlášť rýchlou metódou. 

### Rovnica x = cos(x)
```{r}
l <- 0
p <- pi/2
eps <- 1.0e-12

while(p-l>eps){
  m <- (p+l)/2
  if(m - cos(m) < 0)
    l <- m
  else
    p <- m
}
m-cos(m)
m
```
```{r}
my_sqrt <- function(x)
{
  l <- 0
  p <- x
  eps <- 1.0e-10
  iter <- 0
  while (p-l > eps) {
    m <- (l+p)/2
    if(m*m - x < 0)
      l <- m
    else
      p <- m
    iter <- iter + 1
    print(paste(iter, l, m, p))
  }
  return(m)
}

val <- 50
my_sqrt(val)
sqrt(val)
```


## Matice 

Ideme robiť niečo poriadne, čo sa týka štatistiky. Naučíme sa simulovať veľké bloky dát a analyzovať ich. 

Začneme tým, že si zriadime maticku a na jej riadky aplikujeme funkciu.

```{r}
my_func <- function(x)
{
  return(mean(x))
}

m <- matrix(1:12, nrow=3, ncol=4, byrow=TRUE)
m
apply(m, 1, my_func)
```
```{r}
N <- matrix(1:16, nrow = 4, ncol = 4,  byrow = TRUE)
N # povodna
t(N) # transponovana
N.frame <- data.frame(N)
colnames(N.frame) <- c("A", "B", "C", "D")
N.frame
```

#### Náhodné generátory v R

r(akronym rozdelenia): runif rnorm rpois, rexp, rgamma...

- Rovnomerné rozdelenie: runif(počet, min, max)
- hist(x) je rýchly spôsob vykreslenia histogramu vektora x

```{r}
v <- runif(1000, 0,10) # rovnomerne rozdelenie n, min, max
hist(v, breaks = 11)
```

- Normálne rozdelenie: rnorm(počet, stredná hodnota, štandardná odchýlka)
```{r}
v <- rnorm(1000,0,1)   # Gaussovo rozdelenie, n, str. hodn, std. odch.
hist(v)
```

- Poissonovo rozdelenie: rpois(počet, intenzita)
```{r}
v <- rpois(1000,5)     # Poissonovo rozdelenie, n, str. pocet udal.
v
summary(v)
hist(v)
boxplot(v)

```

```{r}
v <- rexp(1000,1)
hist(v)
n <- 5
mu <- 1.0
Nrep <- 10000
M <- matrix(nrow = Nrep, ncol = n)

for(r in 1:Nrep){
  M[r, ] <- rexp(n, mu)
}
means <- apply(M, 1, mean)
hist(means)
std.low <- mean(means) - 2*sd(means)
std.high <- mean(means) + 2*sd(means)
c(std.low, std.high)
quantile(means, c(0.025, 0.975))
```


### Odhad rozdelenia výberového priemeru metódou bootstrap

```{r}
v <- runif(20,0,10)
print("Povodne v:")
v
print(paste("Priemer:", mean(v)))
print(paste("SD:",sd(v)))

Nrep <- 1000
n <- length(v)
M <- matrix(nrow = Nrep, ncol = n)

samp <- function(x) 
{
  return(sample(v, size = n, replace = TRUE))
}

M <- t(apply(M, 1, samp))

means <- apply(M, 1, mean)
print("Priemery:")
hist(means, breaks = 20)
print(paste("Priemer priemerov: ", mean(means)))
print(paste("SD priemerov:", sd(means)))
quantile(means, c(0.025, 0.975))
```
```{r}
n <- 30
mu <- 1
v <- rexp(n, mu)
hist(v)
Nrep <- 10000
M <- matrix(nrow = Nrep, ncol = n)

for(row in 1:Nrep){
  M[row, ] <- sample(v, n, replace = TRUE)
}
means <- apply(M, 1, mean)
hist(means)
quantile(means, c(0.025, 0.975))
```

