---
title: "R Notebook"
output: html_notebook
---

## Simulácia: pokračovanie

### V minulom dieli ste videli...

Ukazovali sme si, ako možno zostrojiť rozdelenie štatistiky len na základe pozorovaných dát a bez nejakých predpokladov o rozdelení dát.

```{r}
# Vygenerujeme si dáta: 20 hodnôt s rovnomerným rozdelením v intervale (0, 10):
v <- runif(20,0,10)

print(v)

summary(v)

# Vygenerujeme z vektora v Nrep vzoriek o veľkosti 20 (výber s opakovaním) a uložíme ich do matice M
Nrep <- 1000
n <- length(v)
M <- matrix(nrow = Nrep, ncol = n) # je jedno, čo dáme za ncol

# Funkcia pre vzorkovanie z v, ktorou budeme plníť riadky matice M
samp <- function(x) 
{
  return(sample(v, size = n, replace = TRUE))
}

M <- t(apply(M, 1, samp)) # musíme transponovať!

means <- apply(M, 1, mean)
print("Priemery:")
hist(means, breaks = 20)
print(paste("Priemer priemerov: ", mean(means)))
print(paste("SD priemerov:", sd(means)))
quantile(means, c(0.025, 0.975))
```
### Exponenciálne rozdelenie

```{r}
# Vygenerujeme si dáta: 20 hodnôt s exponenciálnym rozdelením s intenzitou 1:
n = 30
v <- rexp(n, 1)

plot(v)
hist(v, breaks = 10)

summary(v)

# Vygenerujeme z vektora v Nrep vzoriek o veľkosti 20 (výber s opakovaním) a uložíme ich do matice M
Nrep <- 1000
M <- matrix(nrow = Nrep, ncol = n)

# Funkcia pre vzorkovanie z v, ktorou budeme plníť riadky matice M
samp <- function(x) 
{
  return(sample(v, size = n, replace = TRUE))
}

M <- t(apply(M, 1, samp))

means = apply(M, 1, mean)
print("Priemery:")
hist(means, breaks = 20)
print(paste("Pôvodný priemer:", mean(v)))
print(paste("Priemer priemerov: ", mean(means)))
print(paste("SD priemerov:", sd(means)))
quantile(means, c(0.025, 0.975))

```
## t-test
Na t-test máme v R funkciu ... t.test:
```{r}
u = rnorm(20, 1, 1)
summary(u)
v = rnorm(20, 1, 1)
summary(v)
test.result <- t.test(u,v, var.equal = TRUE)
test.result
test.result$p.value
```
**Aké je rozdelenie hodnôt p?**

Technický detail: funkcia t.test nám dáva výsledok v hlúpom tvare. Ako z necho získať dáta tak, aby sme ich mohli dať do tabuľky alebo matice?

```{r}
library(broom)

glance(t.test(u,v))
```


```{r}
n = 20 # dĺžka vektora
Nrep <- 1000

base.test = tidy(t.test(u,v))

Res <- matrix(nrow = Nrep, ncol = ncol(base.test))

for(r in 1:Nrep){
  u <- rnorm(n, 1, 1)
  v <- rnorm(n, 1, 1)
  Res[r, ]=t(tidy(t.test(u,v)))
}
colnames(Res) <- colnames(base.test)

hist(as.numeric(Res[ ,"p.value"]), breaks = 20)
```

```{r}
Nrep <- 3000
n <- 20
mu1 <- 1
mu2 <- 3
sig <- 1
u <- rexp(n, mu1)
hist(u)
v <- rexp(n, mu2)
hist(v)
base.test <- glance(t.test(u,v))
nc <- ncol(base.test)

M <- matrix(nrow = Nrep, ncol = nc)

for(r in 1:Nrep) {
  u <- rexp(n, mu1)
  v <- rexp(n, mu2)
  res <- glance(t.test(u, v, var.equal = TRUE))
  M[r, ] <- t(res)
}
colnames(M) <- colnames(base.test)
M.frame <- data.frame(M)
M.frame$p.value <- as.numeric(M.frame$p.value)
hist(as.numeric(M.frame$p.value))
n_nonsig <- sum(M.frame$p.value > 0.05)
1 - n_nonsig / Nrep
```



