---
title: "Prvá ukážka R"
output: html_notebook
---

# Ako chutí R

Kým začnete písať R, urobíme niečo jednoduché, aby ste mali predstavu, kade povedú naše ďalšie kroky. 

## R notebook
Nacházame sa v R notebooku. Notebook pozostáva 

* z blokov textu, ako je tento, s Markdown formátovaním

* z blokov kódu, ohraničených troma *backtickmi*. *Backtick* je opačný apostrof a na anglickej klávesnici sa nachádza na klávese *;* hned pod Esc. *Nie je to apostrof!*

* z blokov výstupu, obsahujúcich textový a grafický výstup kódu z predchádzajúceho poľa. 

Kód v poli vykonáme stlačením __Ctrl-Shift-Enter__ alebo kliknutím na zelený trojuholníček (*Run current chunk*) vpravo hore v poli kódu.

Kliknutím na __Preview__ na hornom paneli okna (alebo stlačením __Ctrl-Shift-K__) sa zobrazí vyrendrovaná html stránka s kódom a všetkými výstupmi.

```{r}
plot(cars)
```

## Ukážkové dátové súbory v R

Zjavne sme niečo nakreslili, ale čo je __cars__?

Je to ukážkový dátový súbor, ktorý máte k dispozícii spolu so záklanými balíčkami pri spustení R. 

__Recept__ Keď v R niečo stretnem a neviem čo to je, prvá vec, ktorú skúsim, je 

```{r}
help(cars)
```

__Ctrl-Shift-Enter__ a kuk doprava, výsledok sa zobrazí v pravom dolnom okne. Ak nič nevidíte, kliknite na záložku *Help*.

Aha, takže mám výsledky merania brzdnej dráhy v závislosti od počiatočnej rýchlosti vozidla spred 100 rokov. Všimnite si, ako help dokumentuje obsah polí. 

Poďme sa pozrieť, ako vyzerajú naše dáta:

```{r}
head(cars)
```
*head* preto, lebo nechceme všetkých 50 riadkov. 

## R data frame

Vidíme tabuľku, vieme, že má 50 riadkov a 3 stĺpce. 

* Stĺpec úplne vľavo nemá meno a volá sa *index*, slúži na jednoznačné označenie riadkov v tabuľke. 
* *Riadky* zodpovedajú jednotlivým prípadom, pacientom, vzorkám. 
* *Stĺpce* zodpovedajú vlastnostiam prípadov, pacientov, vzoriek.

Toto je typický spôsob usporiadania dát pre štatistickú analýzu (nielen v R) a spotrebujeme dosť času, aby sme sa naučili svoje dáta takto usporiadať. 

## Aká to je závislosť?

Tak máme nejaké dáta, a čo to je za závislosť? 

```{r}
plot(cars)
```

__Úloha:__: Ako uložíme obrázok do súboru? Spýtajte sa Googlu.

*Tip*: Ak sa notebook začne chovať čudne, vždy pomôže __Session -> Restart R__ alebo niektorá varianta.

Poďme to nakresliť poriadne. 

```{r}
plot(cars, xlab = "Speed [mph]", ylab = "Stopping distance [ft]", las = 1)
lines(lowess(cars$speed, cars$dist, f = 2/3, iter = 3), col = "red")
title(main="Stopping distance vs. initial speed")
```
__Úloha__: Kto netuší čo je *lowess*, čo spraví?

__Recept__: stĺpce dátovej tabuľky sú data$<meno_stlpca>

Vyzerá to ako parabola, tak si to nakreslime v logaritmickej škále:

```{r}
plot(cars, xlab = "Speed [mph]", ylab = "Stopping distance [ft]", las = 1, log = "xy")
lines(lowess(cars$speed, cars$dist, f = 2/3, iter = 3), col = "red")
title(main="Stopping distance vs. initial speed, log-log scale")
```
__Úloha__: Funguje slovenská diakritika? Skúste poslovenečiť popisy osí.

Naša závislosť vyzerá ako priamka, tak skúsme dáta preložiť priamkou. __POZOR__ začína štatistika!

```{r}
fmL <- lm(log(dist) ~ log(speed), data = cars)
summary(fmL)
plot(fmL)
```
Máme tu kopu výstupov. 

Z textového výstupu vidíme, že máme celkom dobrý model: \[d = e^{-0.73}v^{1.6}\]

*E3te vidíme, že môžeme písať aj vzorce v TeX-ovej notácii!*

Záverečným kliknutím na __Preview__ (alebo __Ctrl-Shift-K__) si zobrazíme výsledný dokument. 

__Úloha__: Vyhľadajte si na Googli všetko, čomu nerozumiete. Alebo sa spýtajte.

__Úloha__: Čo keby som vo výstupe nechcel R-kód? 

__Úloha__: Viem report vytlačiť do pdf?


