---
title: "R basics"
output: html_notebook
---

# Základy R

... čo bude trocha nudná, ale nutná časť. Žiadna štatistika, ale dátové typy, príkazy, definície.

```{r}
x <- 5.5
x
class(x)
```

### Priradenie <-

V R existujú viaceré znaky priradenia. Funguje *=*, *->*, ale aj *<-*, a špeciálny význam majú *<<-* a *->>* (Nechcete vedieť, čo robia). *=* slúži na mapovanie parametrov a v príkaze *case*, takže je slušné pre priradenie používať *<-*, hoci pre ľudí, ktorí programujú aj v inom jazyku, je ťažké občas nenapísať *=*. Vopred sa ospravedlňujem.

### Číselné typy

*numeric* je generické číslo v R. Ale máme aj ďalšie typy:

```{r}
y <- 5
class(y)
y <- as.integer(5)
class(y)
is.integer(y)
```
Celé číslo musíme ako také definovať. 

### Reťazce

```{r}
s <- "Peter"
s == 'Peter'
class(s)
substring(s, first=2, last=3)
s <- sub("ete", "avo", s)
s
substring(s, 1:3, 3:5)
sprintf("%s má %d rokov.", "Peter", 54)
```

substring je *vektorizovaná* funkcia - pre vektorový argument vráti vektor.
```{r}
1:5
sqrt(1:5)
vec <- c(1,2,3,4,5,6) # toto je komenar o tom, ze c() vytvara vektor
vec
sin(vec)
```
Apropos, máme \[\pi\]?

```{r}
apropos("pi")
```
Aha, asi máme.
```{r}
help("pi")
cos(pi)
```
Kuk doprava.

### Logicé hodnoty

```{r}
class(TRUE)
c(T,T,F,F) == c(T,F,T,F)
c(T,T,F,F) & c(T,F,T,F)
c(T,T,F,F) | c(T,F,T,F)
```

### Vektory

```{r}
1:3 == c(1,2,3)
help(seq)
vec1 <- seq(from = 1, to = 10, by = 3)
vec1
vec2 <- seq(from = 1, by = 2, length.out = 5)
vec2
vec3 <- seq(from = 1, to = 10, length.out = 4)
vec3
vec4 <- seq(from = 0, by = 1, along.with = vec3)
vec4
all.equal(vec1, vec3)
ifelse(vec1>5,"Yes", "No")
```
Dvojbodka nám umožňuje pohodlne vytvárať číselné rady. 

### Zoznam (list) 

je vektor s pomenovanými prvkami. 

```{r}
vec <- 1:4
names(vec) <- c("jeden", "dva", "tri", "štyri")
vec
```
### Spojením zoznamov dostaneme *data frame*

```{r}
x <- data.frame(
  v1 = c(1,2,3,4),
  v2 = as.integer(c(0,0,1,1)),
  v3 = c("a","b","a","b")
)
x
x$v1 # stlpec
x$v2[2] # element
x[2,"v1"] # element
x[2,] # riadok
x$v3 
is.factor(x$v3)
nrow(x) # pocet riadkov
ncol(x) # pocet stlpcov
```

### Príkazy R

```{r}
for(i in 1:10) {
  if (i %% 2 == 0) {
    print(i)
  } else {
    print(paste(i, "je", "neparne"))
  }
}
```

### Funkcie

```{r}
factorial <- function(n)
{
  if (n==0 | n==1)
    { return(1); }
  else 
    { return(n * factorial(n-1)); }
}

factorial(10)
```
__return__ je funkcia!

Použitie funkcie na vektor:

```{r}

my_clip <- function(x, a, b) # orezavacia funkcia
{
  return(min(b, max(a,x)))
}

vec = seq(from = -10, to = 10, by = 1)
vec <- sapply(vec, my_clip, a = -5, b = 5); # potrebne argumenty pre funkciu napiseme za nu...
vecx <- seq(from = 0, by = 1, along.with = vec)
plot(vecx, vec, xlab = "index")
```
... nech máme aspoň nejaký graf v tomto nudnom notebooku.
