---
title: "dplyr"
output: html_notebook
---

## Operácie s tabuľkami v R

Text tejto časti čerpá z knižky *Garrett Grolemund, Hadley Wickham: R for Data Science.*
Vydavateľstvo O'Reilly, Január 2017, 1. vydanie, http://r4ds.had.co.nz/
Stručný a šikovný prehlad je aj tu: http://tclavelle.github.io/dplyr-tidyr-tutorial/

__Slovesá balíka *dplyr*__:

- `filter()` Výber podmnožiny riadkov z tabuľky na základe logickej podmienky
- `select()` Výber podmnožiny stĺpcov z tabuľky
- `arrange()` Zoradenie riadkov podľa hodnôt niektorého stĺpca
- `rename()` Premenovanie stĺpca
- `group_by()` Mení rozsah pôsobenia funkcie z celej tabuľky na skupiny riadkov so spoločnými hodnotami jedného alebo viacerých stĺpcov.
- `mutate()` Vytvorenie nových stĺpcov
- `summarize()` Súhrn tabuľky do jediného riadku hodnôt

Všetky funkcie majú podobnú signatúru:

- prvý argument je tabuľka (data frame)
- naledujúce argumenty určujú, ako sa má tabuľka zmeniť, v termínoch názvov premenných (stĺpcov).
- výsledok je tabuľka.

Budeme používať balíky `tidyverse`. 

### Balík `nycflights13`

Pre ilustráciu budeme používať tabuľku balíka `nycflights13::flights()` (`install.packages('nycfligths13'), ?flights`). Tabuľka obsahuje údaje o všetkých 336,776 letoch vychádzajúcich z New York City v roku 2013. Dáta pochádzajú od *US Bureau of Transportation Statistics*.

```{r}
library(tidyverse)
library(nycflights13)
```

```{r}
flights
```
Toto nie je R `data.frame`, ale `tibble`, trocha od2ahčená a zmodernizovaná verzia tabuľky vytvorený pre `tidyverse`. Rozdiely nás zatiaľ nebudú zaujímať.


## `filter()`: Výber podmnožiny riadkov na základe hodnôt stĺpcov

Vyberme si lety z 1. januára:

```{r}
filter(flights, month == 1, day == 1)
```

Argumenty sů dátová tabuľka a zoznam *logických* výrazov - preto dvojité `==`!

Keď spustíte tento kód, výsledok je nová tabuľka. `dplyr` nikdy nemení pôvodné dáta, takže ak nechcete zmeny stratiť, musíte urobiť priradenie.

```{r}
jan1 <- filter(flights, month == 1, day == 1)
```

R buď vytlačí výslednú hodnotu posledného príkazu, alebo ju priradí. 
* Ak chcete oboje, dajte príkaz do zátvoriek. 
* Ak nechcete ani jedno, ukončite bodkočiarkou:

```{r}
(dec25 <- filter(flights, month == 12, day == 25))
```

Provnania v R: štandardný súbor: `< <= == != >= >`. Častá chyba našťastie dáva chybovú hlášku:

```{r}
filter(flights, month == 1)
```

Pre čísla s pohyblivou desatinnou čiarkou používame namiesto `==` funkciu `near()`:

```{r}
1/49 * 49 == 1
sqrt(2) ^ 2 == 2
near(1/49 * 49, 1)
near(sqrt(2) ^ 2, 2)
```

### Logické výrazy

Podmienky, ktoré uvediete ako argumenty funkcie `filter()`, sa kombinujú pomocou logického `and`, čiže operátora `&`. Iné kombinácie musíte zadať sami. Logické operátory sú `! not, & and, | or`, plus funcia `xor()`.

Teda lety z novembra a decembra:

```{r}
filter(flights, month == 11 | month == 12)
```

alebo, šikovnejšie, pomocou `%in%`:

```{r}
novdec <- filter(flights, month %in% c(11,12))
```

### Chýbajúce hodnoty

Sú nákazlivé, skoro každá operácia s `NA` vráti `NA`.

```{r}
NA > 5
10 == NA
NA + 2
NA / 2
NA == NA
x <- NA
is.na(x)
```
`filter()` vracia iba riadky, kde sú všetky podmienky `TRUE`, teda nie `FALSE`, ale ani `NA`. Ak chceme riadky s `NA`, treba povedať:

```{r}
df <- tibble(x = c(1, NA, 3))
filter(df, x > 1)
filter(df, is.na(x) | x > 1)
```


## `arrange()` utriedenie dát podľa hodnôt jedného alebo viacerých stĺpcov

```{r}
arrange(flights, year, month, day)
```
Najviac meškajúce lety:

```{r}
arrange(flights, desc(arr_delay))
```
`NA` vždy končí na konci.

## `select()`: výber stĺpcov

Táto funkcia nám umpžňuje vybrať si podmnožinu dát, ktorou sa chceme zaoberať. Reálne dáta často obsahujú obrovský počet premených. Naše dáta iba 19, ale pre objasnenie princípu to stačí:

```{r}
select(flights, year, month, day)
select(flights, year:day)
select(flights, - (year:day))
```
## `mutate()`: vytvorenie nových stĺpcov

```{r}
flights_sml <- select(flights, 
  year:day, 
  ends_with("delay"), 
  distance, 
  air_time
)
mutate(flights_sml,
  gain = arr_delay - dep_delay,
  speed = distance / air_time * 60
)
```
Môžeme sa odkazovať na práve vytvorené premenné:

```{r}
mutate(flights_sml,
  gain = arr_delay - dep_delay,
  hours = air_time / 60,
  gain_per_hour = gain / hours
)
```

### `transmute()`: ponechať iba nové stĺpce

```{r}
transmute(flights,
  gain = arr_delay - dep_delay,
  hours = air_time / 60,
  gain_per_hour = gain / hours
)
```


### Operácie v `mutate()`

- Aritmetické operácie: `+ - * / ^`. Vektorizované, recyklácia argumentov, sumárne funkcie `sum(x), mean(x)`.
- Modulárna aritmetika '%/%` celočíselné delenie, `%%` modulo.

```{r}
7 * (20 %/% 7) + 20 %% 7 == 20
```

- Odkaz na predchádzajúcu a nasledujúcu hodnotu: `lag(x), lead(x)`.

```{r}
x <- 1:10
x
lag(x)
lead(x)
```

- Kumulatívne hodnoty: `cumsum(x) cumprod(x) cummean(x) cummin(x) cummax(x)`

```{r}
x <- 1:10
x
cumsum(x)
cummean(x)
```

- funkcie pre poradia: `min_rank() percent_rank() cume_dist()`

```{r}
x <- c(4,10, 3, 1, 5)
x
min_rank(x)
min_rank(desc(x))
y <- c(0,2,3,4,6)
cume_dist(y)
```

## `summarize()`: sumarizácia tabuľky do jedného riadku

```{r}
summarise(flights, delay = mean(dep_delay, na.rm = TRUE))
```

## `group_by()`: rozdeliť tabuľku podľa hodnôt stĺpcov

Toto je skutočne silná operácia. Princíp: *rozdeľ - zosumarizuj - skombinuj*.

Priemerné oneskorenia podľa dní
```{r}
by_day <- group_by(flights, year, month, day)
summarise(by_day, delay = mean(dep_delay, na.rm = TRUE))
```

## `%>%': "pipe", pepojenie vstupu a výstupu

Ak robíme nieko2ko operácií za sebou, musíme vytvárať množstvo dočasných objektov:

Ako závisí oneskorenie od dĺžky letu?

1.  Zoskupíme lety podľa cieľa
2.  Zosumarizujeme: počet letov, priemerná vzdialenosť, priemerné meškanie
3.  Odfiltrujeme miesta s malým počtom letov a Honolulu, ktoré má anomálnu vzdialenosť.

```{r}
by_dest <- group_by(flights, dest)
delay <- summarise(by_dest,
  count = n(),
  dist = mean(distance, na.rm = TRUE),
  delay = mean(arr_delay, na.rm = TRUE)
)
delay <- filter(delay, count > 20, dest != "HNL")

ggplot(data = delay, mapping = aes(x = dist, y = delay)) +
  geom_point(aes(size = count), alpha = 1/3) +
  geom_smooth(se = FALSE)
```

A teraz to isté s použitím mágie:

```{r}
delays <- flights %>% 
  group_by(dest) %>% 
  summarise(
    count = n(),
    dist = mean(distance, na.rm = TRUE),
    delay = mean(arr_delay, na.rm = TRUE)
  ) %>% 
  filter(count > 20, dest != "HNL")
```

`x %>% f %>% g` znamená g(f(x)). Je to teda jednoduchší zápis a získavame preh2adnejší kód.

To ale nie je jediná výhoda: `%>%` nás oslobodzuje od nutnosti vytvárať medzivýsledky, a tak sa namiesto tabuliek vytvárajú funkcionálne objekty a aktuálne operácie sa vykonajú až v poslednej chvíli. Teda v optimálnom prípade sa namiesto niekoľkých cyklov cez dáta vykoná iba jeden.

## Sumarizačné funkcie

* Miery polohy: `mean(x), median(x)`
* Logické filtrovanie: `x[x > 10]`
* Miery rozptylu: `sd(x), IQR(x), mad(x)`
* Poradia: `rank(x), quantile(x,p), min(x), max(x)`
* Miery pozície: `first(x), last(x), nth(x, 3)`
* Počty: `n(), sum(!is.na(x)), n_distinct(x)`


