---
title: "R Notebook"
output: html_notebook
---

## Tabuľky v RStudiu

K tomuto prehľadu ma čiastočne inšpirovali Karolínine ťažkosti so zobrazovaním tabuliek v RStudiu. 

### rmarkdown::paged_table

Keď si dáte v RStudiu zobraziť `data.frame` alebo `tibble`, uvid9te známy výpis:

```{r}
mtcars
```
"Pod kapotou" použije RStudio nasledujúcu metódu:

```{r, layout="l-body-outset"}
library(rmarkdown)
paged_table(mtcars, options = list(rows.print = 15))
```
Tuto sú parametre, ktoré môžete použiť vo funkcii `rmarkdown::paged_table`. 

| Option           | Description                                    |
|------------------|------------------------------------------------|
| `rows.print`     | Maximum rows to print per page.                |
| `max.print`      | Maximum rows in the table (defaults to 1000).  |
| `cols.print`     | Maximum columns in the table (defaults to 10). |
| `rownames.print` | Print row names as part of the table.          |

Zároveň to je príklad Markdownovej tabuľky.


## 'gt' a 'gtsummary'

Tieto dva balíky poskytujú nástroje na vytváranie tabuliek priamo z výstupov štatistických funkcií. 

Nasledujúci príklad fituje model prežitia, fituje zovšeobecnený lineárny model metódou `glm` (General Linear Model) - budeme hovoriť neskôr, teraz chceme ukázať, že vieme vytvoriť aj pomerne zložitú tabuľku a ako to urobiť.

```{r}
library(gtsummary)
library(survival)

# build glm table
mod1 <- glm(response ~ trt + age + grade, trial, family = binomial)
t1 <- tbl_regression(mod1, exponentiate = TRUE)

# build survival model table
t2 <-
  coxph(Surv(ttdeath, death) ~ trt + grade + age, trial) %>%
  tbl_regression(exponentiate = TRUE)

# merge tables 
tbl_merge(
  tbls = list(t1, t2),
  tab_spanner = c("**Tumor Response**", "**Time to Death**")
)
```

Všimneme si podporu "pipe" operátora `%>%` a možnosť spájať viac tabuliek do jednej. 

Balík `gtsummary` využíva funkcie balíka `gt`. `gt` umožňuje precízne definovať formáty jednotlivých stĺpcov. Používame tu balík `glue`, ktorý má podobnú funkcionalitu ako `string.format` v Pythone - dosádza za parametre v lomených zátvorkách v znakovom reťazci hodnoty z lokálneho prostredia. 

```{r}
library(gt)
library(tidyverse)
library(glue)

# Define the start and end dates for the data range
start_date <- "2010-06-07"
end_date <- "2010-06-14"

# Create a gt table based on preprocessed
# `sp500` table data
sp500 %>%
  dplyr::filter(date >= start_date & date <= end_date) %>%
  dplyr::select(-adj_close) %>%
  gt() %>%
  tab_header(
    title = "S&P 500",
    subtitle = glue::glue("{start_date} to {end_date}")
  ) %>%
  fmt_date(
    columns = vars(date),
    date_style = 3
  ) %>%
  fmt_currency(
    columns = vars(open, high, low, close),
    currency = "USD"
  ) %>%
  fmt_number(
    columns = vars(volume),
    suffixing = TRUE
  )
```
```{r}
pozdrav <- "Ahojte"
name <- "dievčatá"
glue::glue("{pozdrav}, {name}!")
```

## Formátovanie výstupu zo štatistických funkcií

Veľa sme hovorili o "čistých" či "tidy" dátach, teda o tom, ako správne usporiadať dáta pre použitie v štatistických funkciách R. Na druhej strane nemôžeme to isté očakávať od výstupov funkcií - tie síce obsahujú veľa užitočných údajov, ale nie vo formáte, ktorý by sme vedeli ovplyvniť:

```{r}
lmfit <- lm(mpg ~ wt, mtcars)
lmfit
```

Objekt `lmfit` síce obsahuje kompletné informácie o výsledku fitu lineárneho modelu, ale zobrazuje len minimum z nich. Viac údajov dostaneme zo `summary`

```{r}
summary(lmfit)
```

Lenže toto je blok textu, z ktorého sa jednotlivé čísla vyberajú zle. Pravdaže,  my sa k nnim môžeme ľahko dostať, ak sa pozrieme, aké údaje obsahuje objekt lmfit - stačí použiť "Environment" vpravo hore. Napríklad

```{r}
lmfit$residuals
```

To je ale `list`, čiže vektor s pomenovanými položkami, a treba porozmýšľať, ako ho použiť. 

Tu prichádza na scénu balík `broom`. Je to taký švajčiarsky nôž, ktorý s veľkou pravdepodobnosťou bude vedieť, ako naložiť s výstupom vašej procedúry. Napríklad vie, ako si poradiť s výstupom `lm`:

```{r}
library(broom)
tidy(lmfit)
```

Všetky koeficienty máme v jedinej tabuľke (`tibble`), a dá sa s tým pekne pracovať.
To ale nie je všetko. Potrebovali by sme aj predpovede modelu a reziduály. Na to slúži ďalšia metóda:

```{r}
augment(lmfit)
```
Takže si môžeme nakresliť predpovede modelu a histogram reziduálov:

```{r}
ggplot(data = augment(lmfit)) +
  geom_point(mapping = aes(x = wt, y = mpg)) + 
  geom_line(mapping = aes(x = wt, y = .fitted))
```

```{r}
ggplot(data = augment(lmfit)) + 
  geom_histogram(aes(x = .std.resid, y = ..density..),
                 fill = 'white',
                 colour = 'black'
  ) +
  stat_function(fun = dnorm, args = list(mean = 0, sd = 1))
```

Nakoniec tretia procedúra nám zhrnie celkový výsledok fitu:

```{r}
glance(lmfit)
```

To isté funguje aj pre iné funkcie, napríklad t-test:

```{r}
set.seed(12345)
n = 25
simulation <- data.frame(group = rbinom(n,1,0.5)) %>%
  mutate(value = 1 + 1.5*group + rnorm(n,0,3))
simulation
ggplot(data = simulation, aes(x = as.factor(group), y = value, color = as.factor(group))) +
  geom_boxplot() +
  geom_jitter(width = 0.3)
```
```{r}
ttest <- t.test(simulation$value ~ simulation$group)
ttest
```

```{r}
tidy(ttest)
```

```{r}
#augment(ttest)
```
```{r}
glance(ttest)
```


### Domáca úloha
Nájdite v predchádzajúcich prednáškach výsledky niektorej funkcie (napríklad `lm`) a vyskúšajte na nej metódy balíka `broom`.


## Využitie

```{r}
library(datasets)
anscombe
```
```{r}
Sim <- data.frame(
  x = rep(1:10, 2),
  group = rbinom(20, 1, 0.5)
)
Sim <- Sim %>% 
  mutate( y = 0.5 * x * group + rnorm(20, 0, 1),
          group = as.factor(group)
  )
Sim
ggplot(data = Sim, mapping = aes(x = x, y = y, colour = group)) + 
  geom_point() + 
  stat_smooth(method = "lm")
```
Takže tu by sme chceli dve regresie podľa skupín. Ako to urobíme?
Dá sa to samozrejme krvavo, lebo máme iba dve skupiny. Ale dá sa to aj takto:

```{r}
Sim %>%
  group_by(group) %>%
  do(fitresult = tidy(lm(y ~ x, data = .))) %>% 
  unnest(fitresult)
```
Podobne sa dá naložiť aj s výsledkom `augment`.

### Domáca úloha
Ako vidíte, má zmysel preusporiadať si dáta do správneho tvaru, lebo vieme urobiť veľa regresií a prehľadne si usporiadať ich výsledky.
- Usporiadajte dataset `anscombe` do čistého tvaru (Nápoveď: použite metódu `tidyr::pivot_longer`)
- Urobte tabuľku s výsledkami lineárnej regresie jednotlivých datasetov.

