---
title: "Anscombe data analysis"
output: html_notebook
---

## O čom je notebook o Anscombových dátach?

Počnúc od samotného tvaru dát cez súčasné spočítanie 4 regresií až po analýzu regresnej diagnostiky je toto poučný príklad, ktorý by bolo škoda obísť. 

Niektoré veci tu urobím za vás, ale prosím, naštudujte si kód a skúste ho použiť na iných dátach. 

Nepotrebujeme iné knižnice než `tidyverse` a o trocha nižšie `broom`.

```{r}
library(tidyverse)
```

## Dataset `anscombe`

Je súčasťou bežnej distribúcie R. Nemusíte nič inštalovať.

```{r}
anscombe
```

Prvá vec, ktorú potrebujeme u týchto dát vyriešiť, je ich "nečisté" usporiadanie. Chceme všetkými 4 setmi preložiť priamku. To síce môžeme urobiť manuálne - X1, y1, potom X2, y2 atd, ale tak by sme sa nenaučili, čo robiť, keby tých x-ov a y-ov bolo 20.

Na riešenie použijeme funkciu `tidyr::pivot_longer`. Jej použitie je dosť ťažké, pretože to je mocný nástroj, ktorý dokáže veľa vecí, a musíte chvíľu študovať, aby ste zistili, ako dokáže práve tú vašu. To som urobil aj ja.

```{r}
anscombe %>% 
  pivot_longer(everything(),     # Operáciu chceme vykonať nad všetkými stĺpcami
   names_pattern = "(.)(.)",     # Rozbijeme názov stĺpca na dve časti - x1 na x a 1.

   names_to = c(".value", "set") # prvá časť sa použije na priradenie do príslušného stĺpca 
                                 # s hodnotami - x alebo y, druhá do stĺpca "set"
 ) -> ans_long
ans_long
```

Teraz už nasledujú štandardné operácie:

```{r}
ans_long %>%
  group_by(set) %>%
  summarize(
    count = n(),
    mean.x = mean(x),
    sd.x = sd(x),
    mean.y = mean(y),
    sd.y = sd(y), 
    rho = cov(x,y),
    .groups = "drop"
  ) 
```
Teda tie sety majú temer totožné štatistiky `x` a `y`, ba dokonca aj korelácie medzi nimi sú rovnaké.

## Regresie
Poďme urobiť regresie.
Chceme všetky regresie počítať naraz. Už sme sa naučili, že na to potrebujeme dve veci:

 - Funkciu `dplyr::summarize()`, ktorá operuje nad skupinami, vytvorenými `group_by`. Zmena: to isté sme na minulej prednáške robili pomocou `dplyr::do()`, ale táto funkcia je zastaraná, pretože je syntakticky nedôsledná.
 
 - Funkciu `broom::tidy`, ktorá z výstupu `lm` vytvorí data.frame (presnejšie, tibble), aby sme ich mohli pospájať do spoločnej tabuľky.


```{r}
library(broom)
ans_long %>% 
  group_by(set) %>%
  summarize(tidy(lm(y~x)),
            .groups = "drop") %>%
  arrange(term)
```
Ako vidíte, aj parametre regresií sú prakticky rovnaké. 

**Úloha**: Ako by šlo upraviť tabuľku tak, aby sme pri porovnávaní nemuseli zakaždým preskakovať ob riadok?

**Technika** Takéto hromadné spracovanie vieme dosiahnuť dvoma spôsobmi, a teraz si ich zrekaptilujeme a ukážeme ešte tretí:

1. `dplyr::summarize()`
Ak do summarize namiesto priradenia stĺpcov uvedieme funkciu, funkcia sa pokúsi upratniť funkciu na skupiny a nejako poskladať dohromady vzniknuté vektory či tabuľky.

```{r}
library(broom)
ans_long %>% 
  group_by(set) %>%
  summarize(tidy(lm(y~x)))
```

2. `dplyr::do()`
Toto je odchádzajúca verzia. Táto funkcia sa od všetkých ostatných v dplyr odlišuje tým,že nepreberá implicitne svoj prvý argument z pipy `%>%`, ale odovzdáva ho ako `.`.

```{r}
library(broom)
ans_long %>% 
  group_by(set) %>%
  do(tidy(lm(y~x, data = .)))
```
3. `dplyr::group_modify()`
Toto je generická verzia pre operáciu typu _*tabuľka -> sumarizačná tabuľka*_, ak je sumarizačná operácia netriviálna. Napriek tomu tento typ funkcií má čudnú syntax a tá sa prenáša do výsledku: funkciu zadávate ako formulu, a na vstupné dáta sa odkazuje ako `.x`.
```{r}
library(broom)
ans_long %>% 
  group_by(set) %>%
  group_modify(~tidy(lm(.x$y~.x$x)))
```



No a poďme si teraz dáta nakresliť - to je zase štandardná operácia.

```{r}
ggplot(data = ans_long, mapping=aes(x=x, y=y, color=set)) + 
  facet_wrap(~set) +
  geom_point() +
  geom_smooth(method="lm") +
  theme_bw()
```

Vidíme, že s výnimkou prvého súboru sú všetky ostatné dáta patologické. Poďme preštudovať, ako sa to prejavuje na regresnej diagnostike. 

Môžeme urobiť `plot.lm`, ale to nám nedáva možnosť detailného porovnania. 
Ale zaujíma nás technika:

- zoskupíme obvyklým spôsobom podľa datasetu

- použijeme `dplyr::group_walk()`, čo je varianta používaná pre vedľajší efekt - nevracia dataframe.

```{r}
ans_long %>% 
  group_by(set) %>%
  group_walk(~plot(lm(.x$y ~ .x$x)))
```

Najprv si vytvoríme augmentované dáta:

```{r}
ans_long %>% 
  group_by(set) %>%
  do(augment(lm(y~x, data = .), se.fit = TRUE, interval = "confidence")) -> ans_augm
ans_augm
```

A krelsíme:

```{r}
ggplot(data = ans_augm, mapping = aes(x=.fitted, y=.resid, label = x, color = set)) + 
  facet_wrap(~set) + 
  geom_point() + 
  geom_abline(intercept = 0, slope = 0) +
  theme_bw() 
```
Vidno, že reziduály poskytujú dobrý obraz o kvalite lineárneho modelu dát. 



```{r}
ggplot(data = ans_augm, mapping = aes(x=.hat, y=.std.resid, color = .cooksd)) + 
  facet_wrap(~set) + 
  geom_point() + 
  geom_abline(intercept = 0, slope = 0) +
  theme_bw() 
```
Cookova vzdialenosť dobre identifikuje odľahlé hodnoty. 

Ako sa kreslia konfidenčné pásy okolo regresných kriviek?

```{r}
ggplot(data = ans_augm) + 
  facet_wrap(~set) + 
  geom_ribbon(mapping = aes(x=x, ymin = .lower, ymax = .upper, fill = set), alpha = 0.2) +
  geom_point(mapping = aes(x=x, y=y, color = set)) +
  geom_line(mapping = aes(x=x, y=.fitted, color = set), size = 1) +
  theme_bw() 
```
```{r}
ggplot(data = ans_augm) + 
  facet_wrap(~set) + 
  geom_point(mapping = aes(x=.fitted, y=sqrt(abs(.std.resid)), color = set)) +
  geom_abline(intercept = 0, slope = 0) + 
  theme_bw() 
```
```{r}
ggplot(data = ans_augm, mapping = aes(sample = .resid)) + 
  facet_wrap(~set) + 
  geom_qq() + 
  geom_qq_line()
```



