---
title: "Poissonovská regresia"
output: html_notebook
---

Nové balíky: vcd (visualizing categorial data)

## Poissonovská regresia

Predstavte si, že závislá premenná vo vašich dátach predstavuje diskrétne počty udalostí. V takom prípade "bežný" lineárny model nebude dobre fungovať, pretože uňho nemáte záruku, že bude dobre opisovať diskrétne nezáporné hodnoty. Existuje niekoľko spôsobov, ako pristupovať k analýze takýchto dát, a v dnešnej prednáške si preberieme niekoľko z nich:

**Poissonovská regresia** - hľadáme intenzity Poissonovských procesov v tvare lineárnej kombinácie faktorov modelu (nezávislých premenných), ktoré by najlepšie vystihli naše dáta. Podobnejšie, predpokladáme, že generatívny model pre naše dáta má tvar
$$
P(Y_i = N_i|\mathbf{x}) = \frac{\lambda(\mathbf{x})^{N_i}}{N_i!}e^{-\lambda(\mathbf{x_i})} \\
\ln{\lambda(\mathbf{x_i})} = \mathbf{\beta}^T\mathbf{x_i} = \beta^{(0)} + \beta_1 x^{(1)}_1 + \dots + \beta_m x^{(m)}_i
$$
To, že dáta sú generované z Poissonovskej intenzity, nám zaručuje, že budú celočíselné, a lineárny model pre logaritmus intenzity zase zaručuje, že intenzita bude nezáporná. 

Ľahko sa dá ukázať, že predpovede modelu sú

$$
E(Y_i|\mathbf{x_i}) = \lambda(\mathbf{x_i})
$$
Pri takomto modeli vieme ľahko napísať vierohodnosť pre pozorované dáta a nájsť koeficienty $\mathbf{\beta}$ minimalizáciou logaritmu vierhodnosti.

Začneme jednoduchým príkladom:

## Dataset `Horsekicks` 

```{r}
library(vcd)
library(broom)
```

Dataset _*Horsekicks*_ - úmrtia spôsobené kopnutím koňom alebo mulom v 10 zboroch pruskej armády počas 200 rokov (von Bortkiewicz, 1898)

```{r}
data("HorseKicks")
HorseKicks
```

Dáta sú vlastne kontingenčná tabuľka. Tak ju môžeme aj analyzovať, napríklad pomocou funkcie `goodfit` z balíka `vcd` (Visualization of Categorial Data):

```{r}
gf <- goodfit(HorseKicks)
summary(gf)
plot(gf)
```
Vidíme, že dáta dobre vyhovujú Poissonovskému modelu. Čo ale potrebujeme, je Poissonovská intenzita. Balíček `broom` nám tu nepomôže, musíme pozrieť do tabu `Environment` a ľahko zistíme, že k odhadu Poissonovskej intenzity sa ľahko dostaneme takto:

```{r}
gf$par$lambda
```

A teda repliku dát môžeme vytvoriť takto:

```{r}
library(tidyverse)
kicks <- rpois(200, gf$par$lambda)
kicktab <- table(kicks)
gf1 <- goodfit(kicktab)
summary(gf1)
plot(gf1)
gf1$par$lambda
```
a teraz si už ľahko viete analyzovať vlastnosti odhadu parametra $\lambda$.

## Zložitejší príklad





